臺灣高等法院民事判決
111年度重家上字第72號
上  訴  人  何映汝  
訴訟代理人  陳柏舟律師
視同上訴人  何家誼  

被  上訴人  何盈慶  
            何盈達  
共      同
訴訟代理人  楊嘉馹律師

上列當事人間請求塗銷繼承登記事件，上訴人對於中華民國111
年6月10日臺灣新北地方法院110年度重家繼訴字第28號第一審判
決提起上訴，本院於111年10月26日言詞辯論終結，判決如下：
    主      文
上訴駁回。
第二審訴訟費用由上訴人負擔。
    事實及理由
壹、程序方面
    視同上訴人經合法通知未於言詞辯論期日到場，核無民事訴
    訟法第386條所列各款情形，爰依被上訴人之聲請，由其一
    造辯論而為判決。
貳、實體方面　
一、上訴人主張：被繼承人何竹養（下逕稱其名）於民國107年1
    月4日死亡，遺有如原判決附表所示之不動產（下稱系爭土
    地），法定繼承人為兩造共4人，應繼分為各4分之1。被上
    訴人何盈慶、何盈達（下逕稱其名，合稱被上訴人）及證人
    即兩造之三叔何德堂（下逕稱其名）多次向伊及視同上訴人
    佯稱何竹養之三七五減租土地承租部分（下稱三七五土地承
    租權），因伊及視同上訴人是女性無法繼承，何德堂願補償
    伊等各新臺幣（下同）700萬元，惟伊等須拋棄繼承系爭土
    地，致伊等陷於錯誤，於107年2月13日簽屬遺產分割協議書
    （下稱系爭協議書），何盈達乃代理全體繼承人以分割繼承
    為原因於107年2月23日向新北市板橋地政事務所辦理系爭土
    地之繼承登記（下稱系爭繼承登記）。嗣何盈慶於110年1月
    12日傳訊息要求伊提供身分證正反面影本1份，並表示要辦
    理耕地租約續租程序，經伊向相關行政單位調閱何竹養之書
    面繼承資料，以及向中和區公所、律師查證得知無論男女均
    可繼承三七五土地承租權，始知當初遭被上訴人及證人何德
    堂蒙蔽、詐陷而簽署系爭協議書，伊以110年4月15日以台北
    南海郵局第000334號、第000335號存證信函送達被上訴人，
    作為撤銷系爭協議書及何竹養遺產分割移轉登記物權行為之
    意思表示等情，爰依民法第179條、第767條之規定，求命塗
    銷系爭繼承登記（原審為上訴人敗訴之判決，上訴人聲明不
    服，提起上訴）。並上訴聲明：㈠原判決廢棄。㈡塗銷新北市
    板橋地政事務所於107年2月23日就系爭土地以分割繼承為原
    因所辦理之繼承登記。
二、視同上訴人經本院合法通知，未於言詞辯論期日到場，亦未
    提出書狀作何聲明或陳述。
三、被上訴人則以：上訴人為具有一般常識之成年人，豈可能因
    伊等主張女性不得繼承即信以為真，是否具繼承資格由網路
    查詢即可確認，上訴人尚提供個人身分證件、印鑑證明辦理
    三七五土地承租權之繼承登記，如何委為不知，並聲稱遭詐
    欺云云；且上訴人於107年4月27日繼承三七五土地承租權後
    ，親自參與臺北市政府、新北市政府價購土地補償程序，並
    親自簽名或蓋章，相關款項則由政府機關匯至其所提供之個
    人金融帳戶内，上訴人豈有不知是因為繼承三七五土地承租
    權而得分配價金之理。實則上訴人知悉系爭土地價值非高，
    三七五土地較有價值，因此當時同意由伊等繼承系爭土地，
    高價值之三七五土地承租權由兩造平均繼承。倘伊等有詐欺
    上訴人，豈可能於110年間向上訴人稱辦理租約續約，並要
    求上訴人提供證件。兩造係經溝通協調後，上訴人乃同意簽
    署系爭協議書，並無遭伊等及證人何德堂詐欺可言。況兩造
    於107年4月27日辦理三七五土地承租權之繼承變更登記時，
    即已知悉遺產之分配，上訴人至110年8月間始提起本件訴訟
    ，已逾民法第93條規定之1年除斥期間等語，資為抗辯。並
    答辯聲明：上訴駁回。
四、本院之判斷
  ㈠何竹養於107年1月4日死亡，繼承人為兩造共4人，兩造於107
    年2月13日簽屬系爭協議書，由何盈達代理向新北市板橋地
    政事務所申請辦理繼承登記，經該所於107年2月23日以107
    年度板登字第37830號就系爭土地以分割繼承為原因辦理繼
    承登記於被上訴人名下（即系爭繼承登記），有新北市板橋
    地政事務所110年9月10日新北板地資字第1105974773號函附
    之系爭土地登記謄本、107年板登字第37830號登記案申請書
    全卷影本可按（見原審卷㈠第169-243頁），且為兩造所不爭
    執，堪以認定。
　㈡上訴人主張：證人何德堂向伊及視同上訴人佯稱「伊與視同
    上訴人為女性無法繼承三七五土地承租權，證人何德堂可出
    讓其自身權益，各分配700萬元予伊及視同上訴人，惟伊等
    須放棄繼承系爭土地」，伊等因受詐欺而簽屬系爭協議書，
    請求塗銷系爭繼承登記云云；被上訴人固不否認係由何盈達
    代為辦理系爭繼承登記及三七五土地承租權繼承變更登記，
    然否認有何詐欺上訴人及視同上訴人之情事，辯稱：上訴人
    及視同上訴人請領印鑑證明後，將印鑑證明及身分證、委託
    書交由何盈達代為辦理等語，經查：
　⒈新北市○○區○○○於○○○○○000號」耕地三七五租約承租人何竹養
    死亡，由現耕繼承人何盈慶等4人（即兩造）於107年3月21
    日辦理租約繼承變更登記申請，並經新北市政府准予備查等
    情，有該所110年10月22日新北中民字第1102256886號函、1
    07年3月26日新北中民字第1072052388號函、107年4月19日
    新北中民字第1072056370號函所附之耕地三七五租約變更登
    記申請書、繼承系統表、戶籍謄本、印鑑證明、委託書、中
    和區公所單獨申請三七五租約變更登記理由書所附之現耕繼
    承人切結書、繼承人自任耕作切結書、身分證正反面影本、
    新北市政府107年4月24日新北府地籍字第1070759401號函、
    新北市中和區公所107年4月30日新北中民字第1072057791號
    函所附之新北市中和區三七五耕地租約登記簿、租約書、租
    約變更登記紀要等件可按（見原審卷㈠第386-454頁）。觀諸
    上開文件已載有兩造均為繼承人申請辦理繼承變更登記之旨
    ，且依新北市中和區公所之租約變更登記紀要表於107年4月
    27日繼承登記所載「原承租人何竹養死亡，承租人死亡繼承
    人繼承承租權辦理變更」等語（見原審卷㈠第413頁），堪認
    被上訴人所辯屬實。上訴人雖主張：其對上情毫不知悉，係
    被上訴人自行刻制其便章申請云云；然上訴人早於107年2月
    13日簽署系爭協議書前之107年1月31日即向戶政機關申辦印
    鑑登記及申請戶籍謄本，此觀印鑑證明之印鑑登記日期為10
    7年1月31日及戶籍謄本右上方關於列印日期為107年1月31日
    11：03：05自明（見原審卷㈠第404、412頁），且有蓋有上
    訴人印鑑章之委託書（見原審卷㈠第418頁），足徵上訴人申
    請印鑑證明及戶籍謄本顯然係為交付何盈達處理三七五土地
    承租權變更登記，且原審卷㈠第392、394、420、428、436、
    445頁之文件均蓋有上訴人之印鑑章，自非上訴人所言係被
    上訴人私下刻便章所辦理。又倘依上訴人所言，其因受詐騙
    而認為三七五土地承租權與其無涉，係受讓自證人何德堂之
    權利，何以需要出具其個人之印鑑證明、身分證影本及戶籍
    謄本？上訴人為智識正常之成年人，何以不問原由即將其個
    人重要身分文件交由他人？此皆與常情有違。上訴人事後稱
    其全然不知係以何竹養之繼承人地位繼承三七五土地承租權
    云云，顯屬牽強。
　⒉復因臺北市政府捷運局為興建大眾捷運系統關於萬大－中和－
    樹林線（第一期工程）機廠用地而徵收兩造所繼承三七五土
    地承租權之土地，兩造雖非土地所有權人，然依補償規定有
    1/3價購款之權利，乃與出租人協議終止租約及共同與臺北
    市政府、新北市政府協議補償價購款。而依⑴協議價款申請
    書、三七五租約終止及地價補償協議書、領款清冊、107年8
    月16日之收據等件以觀，均有上訴人、視同上訴人之蓋章，
    並經上訴人、視同上訴人提供身分證正反面影本、銀行存摺
    封面影本、收據等件，有臺北市政府捷運工程局110年10月2
    1日北市捷規字第1100096351號函可按（見原審卷㈠第317-35
    1頁）。再依⑵承租人協議書、臺灣省臺北縣私有耕地租約、
    租約變更登記紀要、上訴人及視同上訴人之身分證正反面影
    本、印鑑證明、108年4月30日新北府地徵字第1080583548號
    函、108年1月29日新北府地徵字第1080092656號關於上訴人
    、視同上訴人各領取99萬1,602元之函文、申請書、保管款
    逕撥入所有權人帳戶申請書等情，有新北市政府地政局110
    年10月21日新北地徵字第1101992621號函可按（見原審卷㈠
    第353-384頁）。由上開資料可知，臺北市政府處理之部分
    ，上訴人於107年8月16日簽署收據，領取補償金575萬0,127
    元（見原審卷㈠第349頁）；新北市政府處理部分，上訴人之
    108年3月29日申請書及視同上訴人之108年1月17日申請書更
    是明確記載「本人親自到場辦理、簽名」等語（見原審卷㈠
    第382、376號）。且上開⑴⑵資料，其中土地價款請領清冊、
    收據、協議書、臺灣省臺北縣私有耕地租約、申請書、保管
    款逕撥入所有權人帳戶申請書等件更是蓋用上訴人之印鑑章
    ，並有上訴人之簽名（見原審卷㈠第345、349、355、357、3
    67、369、382、383頁），上訴人亦自承曾收到通知，已親
    赴臺北市政府及新北市政府辦理領取價款之手續等語（見本
    院卷第141、281頁），卻堅稱其不知係基於繼承人之地位而
    領取，而係證人何德堂所讓與之權利云云，實無足採。
　⒊上訴人再提出其與視同上訴人間之對話譯文證明其等均遭被
    上訴人及證人何德堂之詐騙云云；然依上訴人與視同上訴人
    於110年2月17日之對話內容以觀，視同上訴人稱：啊你要怪
    你要怪誰？…你要怪你自己當初笨啊為什麼要答應啊對不對
    ，當初大家都不想撕破臉所以才會這樣子，啊都已經造成事
    實了…我們自己放棄了權益，我們當初就不應該太心軟，就
    是這樣而已……我們自己不堅持，那個都不用講了等語（見本
    院卷第149-151頁），足見兩造當時確有就何竹養之遺產互
    為協商，雖協商時之條件較不利於上訴人及視同上訴人，然
    因上訴人及視同上訴人顧及彼此情份、不願撕破臉而未堅持
    兩造權利均等1/4，進而同意簽署系爭協議書，則上訴人事
    後反悔空言受到詐欺云云，委無可採。上訴人雖一再聲稱視
    同上訴人亦知情其等受到詐騙，固提出其與視同上訴人於11
    0年9月23日至蔡錦得律師事務所諮詢之對話譯文為證（見原
    審卷㈡第129-141頁）；而上開對話譯文，視同上訴人雖提到
    證人何德堂多次表示領取三七五土地之捷運補償款與系爭土
    地僅能擇一選擇等語；惟上開對話譯文係上訴人於110年4月
    28日起訴後，視同上訴人始與上訴人前往擔任上訴人之原審
    訴訟代理人之蔡錦得律師之事務所所製作，且視同上訴人所
    述之內容顯與上訴人起訴前之110年2月17日所言之立場不同
    。復審酌視同上訴人自原審至第二審程序從未到庭或提出任
    何書狀主張其受到詐欺而簽署系爭協議書，甚至上訴人自承
    「視同上訴人大表不滿逕將其列為原告」等語（見原審卷㈡
    第125頁），則視同上訴人於110年2月17日於蔡錦得律師事
    務所所言之內容無法排除受到上訴人起訴內容所影響，於視
    同上訴人始終不願到庭表示其真實意思為何之情況下，尚難
    以語意不清之譯文為被上訴人不利之認定。又本院既認視同
    上訴人於110年9月23日之錄音所言難期客觀，則無依上訴人
    之聲請傳喚蔡錦得律師到庭作證之必要，附此敘明。
　⒋至於證人駱明濬雖證稱：伊有見聞證人何德堂要求上訴人放
    棄系爭土地之繼承，同意給予上訴人700萬之補償金云云（
    見原審卷㈡第106-113），然證人何德堂則證稱：伊未介入兩
    造間遺產分割事宜等語（見原審卷㈡第113-117頁）；審酌上
    訴人交付重要身分證明文件予何盈達辦理系爭繼承登記及三
    七五土地承租權變更繼承登記，復與證人駱明濬多次親赴臺
    北市政府、新北市政府領取補償款，業據證人駱明濬證述在
    卷（見原審卷㈡第112頁）。有關三七五土地承租權是否因女
    性而不得繼承，以現代資訊多元發達之情況下，上訴人及其
    配偶非無查詢之管道。上訴人雖稱「伊只想到簽名就可以領
    錢，…也就沒有細看，沒有認知到自己是繼承人之身分。最
    後市政府直接匯款至伊帳戶，伊只知道補償費有下來，又怎
    會知道是何德堂匯入或是市政府匯入，有何差異？」云云（
    見本院卷第263-265頁）；然其等均為智識正常之成年人，
    既已親自到場向政府機關領取價購款項，豈有不問原由即在
    文書上簽名蓋章？且土地價購款是臺北市政府及新北市政府
    於107年8月16日、108年4月30日匯入上訴人帳戶，並非證人
    何德堂所匯，上訴人豈有不知補償款由何人支付？況且證人
    何德堂與兩造間並無其他債權債務關係，亦非何竹養之繼承
    人，有何動機願意平白出資1,400萬元予上訴人及視同上訴
    人？此均在在與常情有違，上訴人上開推卸責任之詞，實無
    可採。而證人駱明濬為上訴人之配偶，彼此利害關係一致，
    於上訴人未提出其他佐證之情況下，實難以其配偶之證述即
    逕認證人何德堂介入並詐騙上訴人及視同上訴人簽署系爭協
    議書，證人駱明濬所言，無法為上訴人有利之認定。
　⒌末按當事人主張有利於己之事實者，就其事實有舉證之責任
    ，民事訴訟法第277條本文定有明文。又民事訴訟如係由原
    告主張權利者，應先由原告負舉證之責，若原告先不能舉證
    ，以證實自己主張之事實為真實，則被告就其抗辯事實即令
    不能舉證，或其所舉證據尚有疵累，亦應駁回原告之請求（
    最高法院17年上字第917號裁判先例參照）。上訴人雖主張
    ：被上訴人對於上訴人簽署系爭協議書之原因及動機前後矛
    盾，先稱伊無扶養何竹養，復改稱伊知悉系爭土地無價值，
    故選擇三七五土地承租權云云；縱令屬實，揆之上開說明，
    然上訴人始終無法舉證其受詐欺而簽署系爭協議書，仍應駁
    回其請求，附此敘明。
　⒍從而，上訴人主張其於107年2月13日簽署遺產分割協議書時
    ，受到被上訴人及證人何德堂之詐騙，誤認簽署系爭協議書
    為取得何竹養所遺三七五土地承租權之交換條件，委無足採
    。
五、綜上所述，上訴人依民法第179條、第767條之規定，請求塗
    銷系爭繼承登記，非屬正當，不應准許。從而原審所為上訴
    人敗訴之判決，並無不合。上訴論旨指摘原判決不當，求予
    廢棄改判，為無理由，應駁回其上訴。
六、本件事證已臻明確，兩造其餘之攻擊或防禦方法及所用之證
    據，經本院斟酌後，認為均不足以影響本判決之結果，爰不
    逐一論列，附此敘明。
七、據上論結，本件上訴為無理由，依民事訴訟法第449條第1項
    、第78條，判決如主文。
中　　華　　民　　國　　111 　年　　11　　月　　16　　日
                  家事法庭
                      審判長法  官  張靜女
                            法  官  范明達
                            法  官  葉珊谷
正本係照原本作成。
如不服本判決，應於收受送達後20日內向本院提出上訴書狀，其
未表明上訴理由者，應於提出上訴後20日內向本院補提理由書狀
（均須按他造當事人之人數附繕本）上訴時應提出委任律師或具
有律師資格之人之委任狀；委任有律師資格者，另應附具律師資
格證書及釋明委任人與受任人有民事訴訟法第466 條之1第1項但
書或第2項所定關係之釋明文書影本。如委任律師提起上訴者，
應一併繳納上訴審裁判費。
中　　華　　民　　國　　111 　年　　11　　月　　16　　日
　　　　　　　　　　　　　
　　　　　　　　　　　　　 書記官  陳玉敏